【裁判字號】    96,訴,8415
【裁判日期】    970530
【裁判案由】    清償借款
【裁判全文】
臺灣臺北地方法院民事判決              96年度訴字第8415號
原      告  台北富邦商業銀行股份有限公司
                        、12.
法定代理人  辛○○
訴訟代理人  庚○○
            甲○○
            丁○○
            己○○
被      告  芎蒼企業有限公司
兼法定代理人戊○○
人                      4樓
共      同
訴訟代理人  傅文民律師
            壬○○
被      告  丙○○
訴訟代理人  高宏文律師
複代理  人  乙○○
上列當事人間請求清償借款事件，本院於九十七年五月二十日言
詞辯論終結，判決如下：
    主  文
被告應連帶給付原告新台幣壹佰伍拾陸萬玖仟壹佰玖拾捌元，及
如附表所示之利息、違約金。
訴訟費用由被告連帶負擔。
本判決第一項於原告以新台幣伍拾貳萬參仟元或同面額之中央政
府建設公債九十三年度甲類第七期債票供擔保後，得假執行。被
告以新台幣壹佰伍拾陸萬玖仟壹佰玖拾捌元預供擔保，得免為假
執行。
    事  實
壹、程序方面：
一、按當事人得以合意定第一審管轄法院。但以關於由一定法律
    關係而生之訴訟為限。前項合意，應以文書證之，民事訴訟
    法第24條定有明文。本件雙方當事人於系爭展業金貸款專案
    貸款契約書共同約定條款第18條約定借款人及連帶保證人不
    履行本契約致涉訟時如，同意以貴行總行所在地之法院為第
    一審管轄法院。顯見兩造當事人間有定本院為第一審管轄法
    院之合意存在，是本件被告之住所地雖均非在本院轄區內，
    本院仍有管轄權，合先敘明。
二、本件被告丙○○經合法通知，未於言詞辯論期日到場，核無
    民事訴訟法第386條所列各款情形，爰依原告之聲請，由其
    一造辯論而為判決。又本件原告台北富邦商業銀行股份有限
    公司之法定代理人於訴訟進行中由丁予康變更為辛○○，此
    有原告提出之公司變更登記表在卷可稽，是辛○○依法聲明
    承受訴訟，應予准許。
貳、實體方面
一、原告主張：被告芎蒼企業有限公司（下稱芎蒼公司）於民國
    95年5月24日邀同被告戊○○、丙○○為連帶保證人向原告
    借款新臺幣3,000,000元，借款期間自95年5月25日起至97年
    5月24日止，約定利息按年息百分之9.268固定計算，按月計
    付，並約定自借款日起，以1個月為1期，依年金法計算月付
    金，按月償付本息。且約定借款人遲延還本或付息時，除仍
    依雙方約定之借款利率計付遲延利息外，其本金自到期日起
    ，利息自繳息日起，逾期在6個月以內部分，按約定利率10%
    ，逾期超過6個月部分，按約定利率20%計付違約金，並約定
    被告芎蒼公司如有任何一宗債務不依約清償本金時，無須由
    原告事先通知或催告，其債務即視為全部到期。詎料被告芎
    蒼公司自96年5月25日起即未依約繳付本息，依系爭貸款契
    約書第13條第1項第1款之約定，上開借款當已屆清償期，雖
    屢經催討，目前仍尚欠本金1,569,198元整及如附表所示約
    定之利息、違約金未清償，被告戊○○、丙○○為上開借款
    之連帶保證人，依法自應就其保證之債務負連帶清償責任等
    語。並聲明：如主文所示。
二、被告芎蒼公司及張慎林則以：被告芎蒼公司及張慎林與原告
    未完成對保手續，兩造就系爭貸款契約未達意思合致，緣被
    告戊○○已於95年3月10日換發身分證，原告之承辦人員不
    可能於95年5月10日確認被告戊○○持有舊身分證，是原告
    主張有核對被告戊○○之身分證件，與事實不符。此外，被
    告芎蒼公司及戊○○於系爭貸款契約書上所蓋之印鑑為被告
    丙○○私下變更之印鑑，被告戊○○並不知情，且被告戊○○於系爭貸款契約書簽名時，系爭貸款契約書上借款金額部
    分為空白，因此，被告戊○○並無完成簽訂系爭貸款契約書
    、本票簽署之行為等語置辯，並聲明：(一)駁回原告之訴。(二)
    如受不利判決，被告願供擔保，請准免為假執行。
三、被告丙○○則以：被告丙○○否認為系爭貸款契約書之連帶
    保證人，被告丙○○並未明確在系爭貸款契約書表明欲與主
    債務人各負全部給付之責任之意思表示，僅在原告指示下於
    連帶保證人欄下簽名，未符合法律所規定連帶債務之要件。
    是原告未向被告芎蒼公司即主債務人之財產，為強制執行而
    無效果前，被告丙○○當可拒絕原告之請求，又系爭貸款契
    約為定型化契約，簽約時間匆促，顯失公平等語置辯，並聲
    明：(一)駁回原告之訴。(二)如受不利判決，被告願供擔保，請
    准免為假執行。
四、兩造不爭執事項：
  1.被告戊○○、丙○○於系爭貸款契約書上借款人欄、連帶保
    證人欄之簽名為真正。
  2.系爭貸款之借貸金額原告已於95年5月25日撥入被告芎蒼公
    司在原告中正分行帳號第000000000000號帳戶內。
五、本院得心證之理由：
    本件原告所主張之事實，業據其提出系爭貸款契約書、本票
    、被告芎蒼公司於原告之存款帳戶第00000000000號明細表
    及放款帳卡明細查詢等件影本為證，被告戊○○、丙○○對
    渠等於系爭貸款契約書、本票上之簽名真正不爭執，惟以前
    情置辯，是本件之主要爭點厥為：被告芎蒼公司與原告是否
    就系爭貸款成立借貸契約？被告戊○○、丙○○是否同意擔
    任系爭借貸契約書之連帶保證人？經查：
（一）被告芎蒼公司與原告間就系爭借款已成立借貸契約：
    1.按董事代表法人簽名，以載明為法人代表之旨而簽名為已
      足，加蓋法人之圖記並非其要件。最高法院63年台上字第
      356號判例意旨可資參照。
    2.經查，被告戊○○就系爭貸款契約書及本票上其簽名之真
      正並不爭執，且系爭貸款契約書借款人欄及本票上發票人
      被告芎蒼公司之代表人欄，分別有被告戊○○簽名，被告
      戊○○並於系爭貸款契約書借款人欄簽名處載明「董事：
      戊○○」，被告戊○○又為被告芎蒼公司之代表人，此有
      被告芎蒼公司之公司登記資料在卷可稽，應可認定被告戊○○係代表被告芎蒼公司簽名於系爭貸款契約書借款人處
      及本票發票人處，揆諸上開判例意旨，被告戊○○既已載
      明為法人代表而簽名，縱未加蓋法人之圖記，依法亦已有
      效代表法人為意思表示之效果。
    3.次查，依證人周秀玲即系爭借款之承辦人員於本院97年5
      月20日言詞辯論期日到庭證稱：「當初是我們先電話行銷
      ，客戶同意我們就到公司拜訪，此件也是電話行銷，被告
      同意我就親自到公司收取資料，收取時負責人和保人都在
      場，當庭指認（負責人就在庭上）」「當初95年5 月23日
      原告審核證件完畢，隔天我就到成功路公司去對保，請他
      們用印及簽名，當時負責人及保人都在場。」「是借貸戶
      親自簽名，老闆簽完名後授權丙○○，蓋印大小張」「簽
      完名後，是同一個時間蓋章，我印象中蓋章時負責人在場
      。」等語，足證系爭借款係經被告戊○○同意始由證人周
      秀玲至被告芎蒼公司收件，並於原告審核通過後，證人周
      秀玲再赴被告芎蒼公司辦公室辦理核貸，核貸當場係由被
      告戊○○親自簽名，被告戊○○亦不爭執簽名之真正，印
      文則由被告戊○○授權被告丙○○蓋印，是被告芎蒼公司
      確有向原告借貸之意思表示。又被告雖抗辯簽名時系爭貸
      款契約書為空白云云，惟證人周秀玲亦證稱：「不可能空
      白，因為貸款契約書上一個字都不能錯。」等語，可知證
      人攜系爭貸款契約書至被告芎蒼公司核貸時，業已就契約
      必要之點如借款金額、借款期間、利息等載明，依約借款
      人及連帶保證人僅須簽名或蓋章，契約已成立有效，此與
      現行銀行實務作法亦屬相符，屬常態事實，堪信證人所證
      述屬實。至於被告所述之情，實與常情不符，屬變態事實
      ，依舉證責任之分配而言，應由被告芎蒼公司及戊○○負
      舉證責任，惟被告芎蒼公司及戊○○迄未提出任何資料以
      資證明，其空言辯稱系爭借款契約未成立云云，委不足取
      。
    4.再者，被告戊○○雖辯稱系爭貸款契約書上之公司印鑑為
      被告丙○○偽刻云云，惟參酌本院函調被告芎蒼公司於94
      年12月20日向中國信託商業銀行股份有限公司（下稱中國
      信託銀行）之借據、授信額度動用確認書及切結書，上開
      借據、授信額度動用確認書及切結書所使用之被告芎蒼公
      司及被告戊○○之印文，均與系爭貸款契約書上之被告芎
      蒼公司及戊○○所使用之印文相符，是應可認系爭貸款契
      約書上被告芎蒼公司及戊○○之印文為真正。又依上開切
      結書之內容，可知被告戊○○於上開切結書簽名時，已明
      知被告芎蒼公司因遺失公司變更登記卡上所登錄之公司及
      負責人印鑑，而以該切結書上之印鑑與中國信託銀行簽立
      借據等，並辦理公司變更登記，是被告戊○○確已於94
      年12月20日（亦即辦理系爭借款前）知悉系爭貸款契約書
      上被告芎蒼公司之印文為變更後之公司及負責人印鑑，是
      被告空言指稱係被告丙○○偽刻，實不足採。
    5.依上所述，被告芎蒼公司與原告已就系爭貸款契約書之內
      容達成意思合致，被告戊○○並已代表被告芎蒼公司簽名
      於系爭貸款契約借款人欄，且原告業於95年5月25日將借
      款金額撥入被告芎蒼公司於原告中正分行之帳戶內，此亦
      為兩造所不爭執，是依民法第474條之規定，兩造間之借
      貸契約已有效成立。
（二）被告戊○○、丙○○為系爭貸款契約之連帶保證人：
    1.被告戊○○部分：
      查被告戊○○就其於系爭貸款契約書連帶保證人欄簽名之
      真正並不爭執，且系爭貸款契約書業經證人周秀玲到庭證
      明非屬偽填寫內容之契約書，是被告戊○○於簽名時已表
      示同意擔任系爭借款之連帶保證人。又被告戊○○之印章
      應認為真正，已如前述，是被告戊○○再執以抗辯，實不
      足取。是以，系爭貸款契約書既為有效成立之借貸契約，
      被告戊○○並於系爭貸款契約書連帶保證人欄簽名、授權
      他人用印，則被告戊○○就系爭借貸契約，自應負連帶保
      證人之責。
    2.被告丙○○部分
      (1)按保證債務之所謂連帶，係指保證人與主債務人負同一
        債務，對於債權人各負全部給付之責任者而言，此就民
        法第272條第1項規定連帶債務之文義參照觀之甚明。故
        連帶保證與普通保證不同，縱使無民法第746條所揭之
        情形，亦不得主張同法第745條關於檢索抗辯之權利。
        最高法院45 年台上字第1426號判例可資參照。查本件
        被告丙○○就系爭貸款契約書連帶保證人欄「丙○○」
        簽章之真正並不爭執，再觀之系爭貸款契約書共同約定
        條款第4條約定內容：凡借款人基於本契約所負之ㄧ切
        債務，連帶保證人均願對貴行各負連帶清償之責任，絕
        不因借款人因本契約所出具之動用申請書或取款憑條或
        其他憑證等未經連帶保證人簽署而主張免責等語。堪認
        系爭貸款契約書已明定連帶保證人對系爭借款債務與主
        債務人須各負連帶清償之責任，是被告丙○○既已簽章
        ，即應受契約約定條款之約束，自應負連帶保證人之責
        任。又被告丙○○雖主張民法第745條之先訴抗辯權，
        惟其既然在系爭貸款契約書連帶保證人欄簽名擔任連帶
        保證人，且應負擔連帶保證人責任已如前述，自無從再
        主張民法第745條之抗辯權對抗原告。
      (2)按所謂消費者，依消費者保護法第二條之立法解釋，指
        以消費為目的而為交易、使用商品或接受服務者而言。
        銀行或其他金融機構與連帶保證人間所訂立之保證契約
        ，乃保證人擔保借款人對金融機構債務之清償責任，金
        融機構對保證人並未提供任何商品或服務，保證人並未
        因有保證契約而自銀行獲得報償，尚非屬消費者保護法
        所規定有關消費之法律關係，自無該法之適用。最高法
        院90年台上字第2011號判決要旨參照，本件被告丙○○
        為被告芎蒼公司之連帶保證人，並非消費者，依上開說
        明，保證契約並無消保法之定型化契約規定之適用，本
        件保證契約既無消保法適用，則原告依法無庸給予被告
        丙○○合理審閱系爭貸款契約書之期間，且被告丙○○
        亦未舉證證明原告未給予被告丙○○審閱契約之期間，
        是被告所辯，尚難採信。
      (3)再按民法第247條之1明定：「依照當事人一方預定用於
        同類契約之條款而訂定之契約，為左列各款之約定，按
        其情形顯失公平者，該部分約定無效：一、免除或減輕
        預定契約條款之當事人之責任者。二、加重他方當事人
        之責任者。三、使他方當事人拋棄權利或限制其行使權
        利者。四、其他於他方當事人有重大不利益者。」，是
        定型化契約條款是否違反誠信原則，對他方當事人顯失
        公平，應斟酌契約之性質、締約目的、全部條款內容、
        交易習慣及其他情事判斷之。被告丙○○並未舉證系爭
        貸款契約何條款有上開情形，僅空言指稱係爭貸款契約
        書顯失公平，洵屬無據。
六、綜上所述，原告依消費借貸契約及連帶保證契約關係，請求
    被告連帶給付1,569,198元及附表所列之利息及違約金，為
    有理由。
七、本件事證已臻明確，兩造其餘主張、陳述及所提證據，經審
    酌與本院前揭判斷不生影響，毋庸再予審酌，併此敘明。
八、兩造各陳明願供擔保，分別請求宣告假執行或免為假執行，
    經核無不合，爰各酌定相當之擔保金，併准許之。
九、結論：
    本件原告之訴為有理由，依民事訴訟法第385條第1項前段、
    第85第2項、第390條第2項、第392條，判決如主文。
中    華    民    國    97    年    5     月    30    日
                  民事第五庭    法  官  陶亞琴
附表
┌─────┬──────────┬───────────┐
│  本金    │      利息          │    違約金            │
│          ├─────┬────┼─────┬─────┤
│（新臺幣）│期間      │ 年利率 │   期間   │ 年利率   │
├─────┼─────┼────┼─────┼─────┤
│1,569,198 │自96年5月5│ 9.268% │自96年6月 │0.9268%   │
│          │25日起至清│        │26日起至96│          │
│          │償日止    │        │年12月25日│          │
│          │          │        │止        │          │
│          ├─────┼────┼─────┼─────┤
│          │          │        │自96年12月│1.8536%   │
│          │          │        │26日起至  │          │
│          │          │        │清償日止  │          │
└─────┴─────┴────┴─────┴─────┘
以上正本係照原本作成
如對本判決上訴，須於判決送達後20日內向本院提出上訴狀
中    華    民    國    97    年    5     月    30    日
                                書記官  蔡月女


司法院資訊處製作；財團法人民間司法改革基金會備份。
